【裁判字號】    98,訴,1026
【裁判日期】    990211
【裁判案由】    返還存款
【裁判全文】
臺灣彰化地方法院民事判決  98年度訴字第1026號
原      告  丙○○
訴訟代理人  劉淑華律師
複代理人    陳忠儀律師
被      告  彰化縣永靖鄉農會
法定代理人  甲○○
訴訟代理人  乙○○
上列當事人間請求返還存款事件，本院於民國99年1月28日言詞
辯論終結，判決如下：
    主  文
被告應給付原告新臺幣530,371元，及自民國98年7月1日起至清
償日止，按法定週年利率百分之5計算之利息。
訴訟費用新臺幣5,840元由被告負擔。
第一項判決，原告提出新臺幣177,000元供擔保後得予假執行，
但被告如提出新臺幣530,371元為原告預供擔保，得免假執行。
    事實及理由
一、原告之主張與聲明：
１、被告於民國（下同）98年6月1日以永靖郵局存證信函第94號
    通知原告：「本會之債務人楊金成於本會借款新台幣壹佰伍
    拾萬元整....然借款人楊金成已於95年3月4日死亡，其第二
    順位繼承人楊江英並未辦理拋棄繼承，俟楊江英亦已死亡，
    經查台端並未拋棄繼承，該債務理應由台端概括承受。....
    台端於本會所寄存之各項存款，本會享有行使抵銷之權益，
    今寄函通知台端，請於函到日起5日內，攜上述存單交還本
    會作廢....」，原告於接到上開存證信函後，立刻攜存單及
    存摺前往被告信用部要求提領所有存款，才得知被告於98年
    6月1日將原告下列存款：存本取息儲蓄存款存單號碼DD14
    6631金額新台幣（下同）500,000元、活期存款帳號00000
    00-00-0000000金額13,131元、活期儲蓄存款帳號0000000
    -00-0000000金額17,240元，金額共計530,371元（下稱系爭
    存款），全數予以抵銷，且迄今拒絕返還。
２、按民法繼承篇施行法第1之3條第4項規定：「繼承在民法繼
    承編中華民國九十八年五月二十二日修正施行前開始，繼承
    人因不可歸責於己之事由或未同財共居者，於繼承開始時無
    法知悉繼承債務之存在，致未能於修正施行前之法定期間為
    限定或拋棄繼承，且由其繼續履行繼承債務顯失公平者，於
    修正施行後，以所得遺產為限，負清償責任。」，原告於52
    年1月23日與原告之配偶蕭堯舜結婚後，即定居於彰化縣永
    靖鄉○○村○○路40號，未與娘家親友同財共居。原告之胞
    弟楊金成何時向被告借款，原告毫無所悉。原告之父親楊圳
    於92年3月13日死亡，原告之胞弟楊金成於95年3月4日死亡
    ，原告之母親楊江英於95年5月24日死亡，原告均未繼承任
    何遺產，且從未曾聽聞被告與原告之父親楊圳、原告之胞弟
    楊金成、原告之母親楊江英之間有任何債權債務關係。原告
    因不可歸責於己之事由且未同財共居，於繼承開始時無法知
    悉繼承債務之存在，致未能於修正施行前之法定期間為限定
    或拋棄繼承，故原告應以所得遺產為限，負清償責任。
３、原告現年66歲，年幼失學，不識字，無一技之長，縮衣節食
    儲蓄存款養老之用，被告竟將原告之存款全數抵銷，強行令
    原告繼續履行繼承債務，顯失公平，原告將無以維生。本件
    被告所為抵銷之主張係於民法繼承編中華民國九十八年五月
    二十二日修正施行後，上開存款並非繼承之遺產，被告所為
    抵銷之主張於法不合。
４、金融機關與客戶間之存款契約，具有消費寄託之性質，客戶
    得隨時請求返回寄託物。原告於98年6月中旬已向被告請求
    返還系爭存款，但為被告拒絕。依民法第233條規定，遲延
    之債務，以支付金錢為標的者，債權人得請求依法定利率計
    算之遲延利息。原告爰依消費寄託之法律關係提起本訴，並
    聲明請求：被告應給付原告530,371元，及自民國98年7月1
    日起至清償日止，按法定週年利率百分之5計算之遲延利息
    ，並願供擔保，請准宣告假執行。
二、被告則聲明請求駁回原告之訴，若受不利判決，願供擔保，
    請准宣告免為假執行，抗辯稱：
１、被告於96年6月27日經本院民事執行處彰院賢95年度執癸字
    第22707號對債務人楊金成及楊圳取得債權憑證，又訴外人
    楊江英並未辦理限定繼承或拋棄繼承，而概括繼承楊金城及
    楊圳之權利義務，其中楊金成之債務為150萬元及約定之利
    息等，此外，原告為楊江英之繼承人，得為風險管理而辦理
    限定繼承或拋棄繼承，以阻不可測之債務，但未辦理，則可
    知原告對於楊金成債務之知悉與否實與民法繼承法理無涉，
    概因原告所繼承者係楊江英之所有權利與義務，並非楊金成
    之債務。
２、原告婚後住居所仍和娘家住在同一村莊裡且僅相距500公尺
    ，原告之繼承情形，被告不清楚，故原告所主張依民法繼承
    編施行法第1條之3第4項規定，原告有不可歸責於己之事由
    且未同財共居，故應以所得遺產為限，負清償責任之有利事
    由，是否符合而得主張上開規定，原告自應須負舉證責任等
    語。
三、兩造不爭執事項：
１、系爭存款為原告於被告處立帳寄存之款項。
２、原告之母楊江英為原告之兄楊金成之繼承人，又原告之母楊
    江英於95年5月4日死亡，原告並未辦理限定繼承或拋棄繼承
    ，而概括繼承楊江英財產上之權利義務。
３、被告對楊金成有逾150萬元之債權，曾持本院90年度執字第
    10600號事件所核發之債權憑證，再聲請本院以95年度執字
    第22707號強制執行案件就登記楊金成名下之不動產執行結
    果，因無人應買，全未受償，換發同案號之債權憑證。
４、被告以楊金成之債務，由楊江英繼承，楊江英之債務又由原
    告繼承為由，於98年6月1日將系爭存款抵銷同額楊金成之債
    務，並以存證信函通知原告此情。
四、得心證之理由：
１、兩造不爭執事項，並有存款存單、存款存摺及內頁、存證信
    函、戶籍謄本、債權憑證等影本附卷可稽，並經本院調閱前
    開強制執行案卷核亦相符，自可信為真正。
２、原告主張其應以所得遺產為限，負清償責任，故被告不得將
    系爭存款予以抵銷部分，被告否認，並抗辯如上。經查，原
    告於52年1月23日與其配偶蕭堯舜結婚後，即居住於彰化縣
    永靖鄉○○村○○路40號，有戶籍謄本資料在卷可證，堪認
    與娘家親友無同財共居之事實，此部分，被告固抗辯稱，原
    告婚後住處和娘家係同一村莊，且僅相距500公尺等語，但
    對是否同財共居言顯係臆測之詞，而未足採取。另原告所稱
    ，其於繼承開始時無法知悉繼承債務之存在，致未能於修正
    施行前之法定期間為限定或拋棄繼承，且由其繼續履行繼承
    債務顯失公平部分，依原告自陳現年66歲，年幼失學，不識
    字，無一技之長等情觀之，亦容可採信。何況楊金成之不動
    產並未經繼承過戶，為被告所不爭執，暨亦無據證明原告有
    繼承任何楊江英之遺產，或系爭存款屬楊江英、楊金成之遺
    產。從而，原告之情況，自合於繼承編施行法第1-3條第4項
    「繼承在民法繼承編中華民國九十八年五月二十二日修正施
    行前開始，繼承人因不可歸責於己之事由或未同居共財者，
    於繼承開始時無法知悉繼承債務之存在，致未能於修正施行
    前之法定期間為限定或拋棄繼承，且由其繼續履行繼承債務
    顯失公平者，於修正施行後，以所得遺產為限，負清償責任
    。」之類，故原告此部分之主張自可採取，被告依法應不得
    將系爭存款與同額楊金成或楊江英繼承之債務予以抵銷。
綜上，被告抵銷系爭存款之行為既不適法而無效，則原告依消費
借貸之法律關係，向被告請求應如數給付並加給法定遲延利息，
自係合法有據，而應予准許。
五、兩造均陳明願供擔保，請准宣告假執行或免假執行，均於法
    相合，本院爰酌定相當金額各宣告如主文所示。
結論：原告之訴有理由，併依民事訴訟法第78條，第390條第2項
，第392條第2項，判決如主文。
中    華    民    國    99    年    2   月      11    日
                  民事第三庭    法  官  洪榮謙
以上正本係照原本作成。
如不服本判決，應於判決送達後20日內向本院提出上訴狀。
中    華    民    國    99    年    2   月      11    日
                                書記官  蔡亦鈞

司法院資訊處製作；財團法人民間司法改革基金會備份。
